【裁判字號】    92,簡上,43
【裁判日期】    921203
【裁判案由】    返還所有權狀
【裁判全文】
臺灣雲林地方法院民事判決  九十二年度簡上字第四三號
    上  訴  人  乙○○
    被  上訴人  甲○○
右當事人間請求返還所有權狀事件，上訴人對於中華民國九十二年三月二十日本院斗
六簡易庭九十二年度六簡字第三七號第一審判決提起上訴，經本院於九十二年十一月
二十六日言詞辯論終結，判決如左：
    主      文
上訴駁回。
第二審訴訟費用由上訴人負擔。
    事      實
甲、上訴人方面：上訴人未於言詞辯論期日到場，惟據其於準備程序之聲明、陳述如
    左：
  一、聲明：
    (一)原判決廢棄。
    (二)被上訴人在第一審之訴駁回。
    (三)第一、二審訴訟費用由被上訴人負擔。
  二、陳述：除與原判決記載相同者，茲引用之外，補稱：
    (一)上訴人於上訴狀先稱：被上訴人甲○○與張東漢（按：原審被告，未提起上訴
      ）於民國九十一年六月九日簽訂土地買賣契約，將其所有坐落雲林縣大埤鄉○
      ○巷段一六之八、同段一六之三七、同段一六之四○、同段一六之一六六、同
      段一六之一六七地號，及建號一○○號之建物（基地坐落雲林縣大埤鄉○○巷
      段一六之八地號，門牌雲林縣大埤鄉○○路五之一號）（以下簡稱系爭土地及
      建物）售予張東漢，兩造簽訂買賣契約，買賣當時，被上訴人甲○○向張東漢
      保證系爭土地及建物均產權清楚，嗣經上訴人乙○○查詢系爭土地及建物之產
      權狀況，始知坐落於雲林縣大埤鄉○○巷段一六之四○地號土地已於九十一年
      三月二十一日遭大埤鄉農會查封在案，且被上訴人積欠抵押權人彰化銀行貸款
      未依約繳納，並經彰化銀行依法提起訴訟在案，嗣張東漢多次催告被上訴人以
      本件買賣定金繳付貸款之利息，被上訴人均遲遲未繳付上開貸款利息，而將本
      件買賣定金挪作他用，是被上訴人顯有違約之事實，如張東漢依約付款，嗣土
      地復遭查封，則張東漢之損失將猶甚於此。且本件買賣契約簽訂時，系爭土地
      及建物之所有權人均為被上訴人甲○○，嗣本件買賣標的─雲林縣大埤鄉○○
      巷段一六之八地號之土地，於九十一年七月五日，因夫妻贈與，變更為甲○○
      、許美蓉各持有應有部分二分之一；同段一六之一六六、一六之一六七地號土
      地，於九十一年七月三十日，全部移轉為徐美蓉所有；同段一六之三七地號土
      地，亦於九十一年七月三十日移轉應有部分三萬一千八百分之三千零六十六予
      許美蓉，是本件買賣契約訂約前後，土地增值稅之差額相差甚鉅，恐有非法節
      稅之嫌，張東漢惟恐受被上訴人非法節稅之影響，未依約給付價金，實因被上
      訴人違約在先之故，且系爭土地及建物至九十一年九月二十日均遭彰化銀行查
      封在案。又被上訴人明知系爭土地及建物之所有權狀均由上訴人乙○○保管中
      ，竟於九十一年九月二十三日向斗南地政事務所申報書狀遺失，嗣經上訴人提
      出異議，被上訴人始撤回其書狀補發之申請；之後被上訴人於九十一年十二月
      間並向上訴人提出侵占罪之告訴，並經臺灣雲林地方法院檢察署檢察官為不起
      訴處分確定。綜上，被上訴人未依約履行契約之事實已甚明確，竟於明知張東
      漢遭法院判刑，無法親自處理本件買賣契約之相關事宜之情形下，一再興訟，
      而蒙蔽其違約之事實，致誤導鈞院之判斷，上訴人對於原審不當之判決，實難
      甘服。
    (二)上訴人嗣於本院準備程序期日改稱：同意將系爭土地及建物之所有權狀返還予
      被上訴人。
乙、被上訴人方面：
  一、聲明：
    (一)上訴駁回。
    (二)第二審訴訟費用由上訴人負擔。
  二、陳述：
    (一)張東漢與被上訴人甲○○於九十一年六月九日簽訂買賣契約，被上訴人將系爭
      土地及建物售予張東漢，約定買賣價金為新臺幣（下同）六千六百八十三萬元
      ，詎買賣契約簽訂至今已一年餘，張東漢除交付定金一百八十三萬元外，其餘
      第一、二、三期款項均未依約給付，雖經被上訴人多次催告張東漢依約履行繳
      款義務，張東漢均置之不理。
    (二)系爭土地及建物於九十一年六月九日買賣當時，土地之產權均清楚。嗣於雙方
      正式簽約時，上訴人乙○○提及經查詢結果，尚有坐落雲林縣大埤鄉○○巷段
      一六之四○地號農地及同段一六之三七地號土地，因夾於建地及馬路中間，經
      張東漢要求，始由被上訴人將前揭土地一併售予張東漢。至雲林縣大埤鄉○○
      巷段一六之四○地號土地雖遭法院查封，惟該土地僅三十五平方公尺（約十‧
      六坪），價值僅約十一萬元，只需將該金額繳清予債權人，即可將啟封，辦理
      過戶手續，要難僅以前揭土地遭法院查封為由，逕予否決兩造間之買賣契約。
      且張東漢於本件買賣契約簽訂時，即知被上訴人積欠彰化銀行貸款一事，參以
      本件買賣價金為六千六百八十三萬元，被上訴人對於彰化銀行之貸款金額為三
      千萬元，是倘張東漢依約付款，當足以清償被上訴人積欠彰化銀行之貸款。至
      被上訴人收受買賣定金，如何運用一節，張東漢實無從置喙。
    (三)被上訴人於簽訂系爭土地及建物之買賣契約後，為減輕稅賦之負擔，將坐落雲
      林縣大埤鄉○○巷段一六之八地號土地，應有部分二分之一，同段一六之三七
      地號土地，應有部分三萬一千八百分之三萬零六百六十，同段一六之一六六地
      號土地，所有權全部，同段一六之一六七地號土地，所有權全部，辦理移轉登
      記與其妻徐美蓉。嗣於九十一年七月三十日，系爭土地及建物之相關所有權移
      轉登記手續均已辦妥後，張東漢至仲介劉賢謨住處，聲明欲付一千二百萬元予
      被上訴人，抵押債務由其承受，買賣價金尾款則由被上訴人設定抵押，將系爭
      土地及建物移轉所有權予張東漢，由張東漢向銀行辦理貸款，再將買賣價金之
      尾款付清。嗣經被上訴人將系爭土地及建物之所有權狀交予張東漢，俾便其向
      銀行辦理抵押貸款相關事宜後，詎張東漢自此即音訊全無，致使被上訴人土地
      遭法院查封。
    (四)被上訴人之所有權狀經張東漢取去辦理貸款後，張東漢竟未依約履行，經被上
      訴人以存證信函催告張東漢履行契約，張東漢均置之不理，被上訴人即依法解
      除兩造間之買賣契約，並向上訴人請求取回所有權狀，惟經張東漢回覆以所有
      權狀已遺失，被上訴人始向地政事務所申請補發，事後張東漢又主張所有權狀
      未遺失，被上訴人即撤回補發所有權狀之申請。然本件土地買賣價金為六千六
      百八十三萬元，張東漢僅付被上訴人定金一百八十三萬元，於鈞院判決返還所
      有權狀後，迄今仍拒不返還。
    理      由
一、本件上訴人未於言詞辯論期日到場，核無民事訴訟法第三百八十六條所列各款之
    情形，爰依被上訴人聲請，由其一造辯論而為判決。
二、本件被上訴人甲○○起訴主張：其於九十一年六月九日將系爭土地及建物，以六
    千六百八十三萬元之價格出售予張東漢，由上訴人乙○○代書訂立土地買賣契約
    ，簽約當日由張東漢給付定金一百八十三萬元予被上訴人，餘款雙方約定依契約
    第二條第四項規定定期給付，雙方簽約後，被上訴人即將前揭土地及建物之所有
    權狀等相關文件交予上訴人乙○○，俾便辦理相關過戶手續，詎張東漢嗣未依約
    給付第一期款二百萬元，經被上訴人於九十一年八月二十八日以存證信函催告張
    東漢履行契約，張東漢均未依約履行，被上訴人不得已，始於九十一年十一月一
    日向桃園地方法院公證處聲請認證解除前揭買賣契約，而因張東漢未依約付款，
    視同違約，前揭買賣定金由被上訴人沒收，惟前揭土地及建物所有權狀張東漢及
    上訴人乙○○並未返還予被上訴人，被上訴人多次請求上訴人乙○○返還前揭土
    地及建物所有權狀予被上訴人，上訴人乙○○均稱須得張東漢之同意始得返還，
    然因張東漢均置之不理，被上訴人迫於無奈，始提起本訴，請求張東漢、被上訴
    人乙○○將系爭土地及建物之所有權狀返交還被上訴人等語。
三、上訴人於上訴狀先稱：被上訴人甲○○與張東漢簽訂土地買賣契約時，向張東漢
    保證系爭土地及建物均產權清楚，嗣經上訴人乙○○查詢結果，始知坐落於雲林
    縣大埤鄉○○巷段一六之四○號土地已於九十一年三月二十一日遭大埤鄉農會查
    封在案，且上訴人積欠抵押權人即彰化銀行之貸款未繳納，已經彰化銀行依法提
    起訴訟，之後張東漢多次催告被上訴人以本件買賣定金繳付貸款之利息，被上訴
    人均遲遲未繳付前揭貸款利息，而將本件買賣定金挪作他用，是被上訴人顯有違
    約之事實；又本件買賣契約簽訂時，系爭土地及建物之所有權人均為被上訴人甲
    ○○，嗣被上訴人甲○○所有坐落雲林縣大埤鄉○○巷段一六之八地號之土地，
    於九十一年七月五日，因夫妻贈與，變更為甲○○、許美蓉各持有應有部分二分
    之一；同段一六之一六六、一六之一六七地號土地，於九十一年七月三十日，全
    部移轉為徐美蓉所有；同段一六之三七地號土地，亦於九十一年七月三十日移轉
    應有部分三萬一千八百分之三千零六十六予許美蓉，是本件買賣契約訂約前後，
    土地增值稅之差額相差甚鉅，恐有非法節稅之嫌，張東漢惟恐受被上訴人非法節
    稅之影響，未依約給付價金，實因被上訴人違約在先之故；是被上訴人顯未依約
    履行等語置辨。嗣於本院準備程序期日訊問時改稱：同意將系爭土地及建物之所
    有權狀返還予被上訴人。
四、經查，本件被上訴人主張其於九十一年六月九日張東漢簽訂買賣契約，將系爭土
    地及建物以以六千六百八十三萬元之價格出售予張東漢，並委任上訴人即代書乙
    ○○代為書立不動產買賣契約，於簽約當日張東漢給付定金一百八十三萬元予被
    上訴人，餘款雙方約定依契約第二條第四項規定定期給付，雙方簽約後，被上訴
    人即將前揭土地及建物之所有權狀交予上訴人乙○○，詎張東漢嗣未依約給付第
    一期款二百萬元，雖經被上訴人於九十一年九月十日以存證信函催告張東漢履行
    契約，張東漢均未依約履行，被上訴人不得已，始於九十一年十一月一日向桃園
    地方法院公證處聲請認證，解除前揭買賣契約，惟前揭土地及建物所有權狀張東
    漢及上訴人乙○○迄今仍未返還予被上訴人之事實，業據被上訴人提出不動產買
    賣契約書、土地登記謄本及建築物改良物所有權狀、催告函、存證信函、認證書
    等為證，並為上訴人乙○○所不否認，堪信為真實。被上訴人另主張其與張東漢
    之買賣契約已依法解除，並無繼續委託上訴人乙○○辦理所有權移轉登記之必要
    ，為此，請求上訴人乙○○將系爭土地及建物之所有權狀返還予被上訴人，並經
    上訴人乙○○到庭表示同意被上訴人之請求。
五、按當事人之一方得隨時終止委任契約；受任人因處理委任事務，所收取之金錢物
    品及孳息，應交付於委任人，民法第五百四十九條第一項、第五百四十二條分別
    定有明文。本件系爭土地及建物之所有權狀，前因被上訴人與張東漢二人委任上
    訴人乙○○辦理所有權移轉登記，而由被上訴人交付與上訴人乙○○，被上訴人
    起訴請求上訴人返還系爭土地及建物之所有權狀，核其真意係主張終止兩造間之
    委任契約，自為法之所許。又被上訴人於終止其與上訴人乙○○之委任關係後，
    請求上訴人乙○○將系爭土地及建物之所有權狀返還予被上訴人，揆諸前揭規定
    ，並參酌前揭民法第五百四十一條第一項規定之法理，自屬於法有據，應予准許
    。原審判命上訴人乙○○將系爭土地及建物之所有權狀交還被上訴人，於法並無
    違誤。上訴意旨指摘原判決不當，求予廢棄，為無理由，應予駁回。
六、本件事證已臻明確，兩造其餘之攻擊、防禦方法及舉證，於判決結果不生影響，
    爰不一一論列，併此敘明。
七、據上論結，本件上訴為無理由，依民事訴訟法第四百三十六條之一第三項、第四
    百四十九條第一項、第三百八十五條第一項前段、第七十八條，判決如主文。
中      華      民      國    九十二    年      十二     月      三     日
                            臺灣雲林地方法院民事庭
~B審判長法官  陳宏卿
~B法      官  陳秋如
~B法      官  冷明珍
右為正本係照原本作成。
本判決不得上訴。
中      華      民      國    九十二    年      十二     月      三     日
~B法院書記官  朱克文


司法院資訊處製作；財團法人民間司法改革基金會備份。
